臺灣高雄地方法院民事判決
108年度訴字第1176號
原      告  張簡炳昆
            劉碧靜  
            張簡炳文               

            張簡柏琳
共      同
訴訟代理人  李明益律師
被      告  陳榮雲  



訴訟代理人  洪士宏律師
            蘇辰雨律師
上列當事人間分割共有物事件，本院於民國111年2月23日言詞辯
論終結，判決如下：
    主      文
兩造共有高雄市○○區○○段○○○○○地號土地依附圖方案即如附表所
示之方法分割。
被告應補償原告如附表所示之金額。
訴訟費用由兩造按如附表權利範圍欄所示之比例負擔。
    事實及理由
一、原告主張：坐落高雄市○○區○○段00000地號土地（面積294.2
    3平方公尺，下稱系爭土地），為兩造共有（權利範圍各如
    附表所示）。兩造就系爭土地並無分管協議，另與系爭土
    地相鄰之同區段309、310地號土地為原告張簡炳昆所有，目
    前有原告張簡炳昆、劉碧靜放置之水泥管；同區段314、315
    、316、317地號土地分別為原告張簡炳昆、張簡柏琳所有，
    其等並在該等土地上建造房屋；同區段318、319、312（與2
    98、299地號合併為298地號）、298-4、312-1、312-2（與3
    12-1地號合併為312-1地號）地號土地則為被告所有，其上
    正興建房屋，且被告在系爭土地開闢道路、舖設柏油。基於
    系爭土地之使用目的及為發揮土地之利用價值，且兩造就系
    爭土地並無不分割協議，亦無不能分割之原因，既兩造就系
    爭土地之分割方法未能達成協議，原告依民法第823條第1項
    、第824條第2項第1款前段規定，自得訴請分割。為有利共
    有人使用，符合公平原則，請求依高雄市政府地政局大寮地
    政事務所109年10月13日系爭土地分割測量成果圖所示分割
    方法分割，依該分割方案及原告就系爭土地之應有部分換算
    內部持分比例、被告所稱同意按公告現值每平方公尺新臺幣
    （下同）1萬1,400元作為計算找補基準，被告應找補原告之
    金額如附表所示。並聲明：如主文所示。
二、被告稱：被告同意原告民事準備書㈢狀就系爭土地主張分割
    之方式及找補之金額等語。
三、本院之判斷：
　㈠按各共有人，除因物之使用目的不能分割或契約訂有不分割
    之期限者外，得隨時請求分割共有物；分割之方法不能協議
    決定，法院得因任何共有人之請求，命為原物分配或變價分
    配，或兼採原物分配及變價分配，或兼採原物分配及金錢補
    償，此觀民法第823條第1項、第824條第2項、第3項自明。
    查系爭土地為兩造分別共有，兩造之應有部分比例如附表
    權利範圍欄所示，原告張簡炳文權利範圍有限制登記事項（
    假扣押登記），系爭土地無不能分割之情事，兩造亦未約定
    分割期限，惟兩造於起訴時不能協議分割，原告始提起訴訟
    一情，為兩造所不爭執，並有系爭土地登記謄本在卷可稽（
    見雄司調卷第47至51頁），是原告基於系爭土地共有人之地
    位，訴請裁判分割系爭房地，洵屬有據。
　㈡次按定共有物分割之方法，固可由法院自由裁量，但仍應斟
    酌各共有人之意願、共有物之性質、價格、分割前之使用狀
    態、經濟效用、分得部分之利用價值及全體共有人之利益等
    有關情狀，定一適當公平之方法以為分割。又分割共有物，
    以消滅共有關係為目的，法院裁判分割共有物土地時，除因
    該土地內部分土地之使用目的不能分割或部分共有人仍願維
    持其共有關係，應就該部分土地不予分割或准該部分共有人
    成立新共有關係外，應將土地分配於各共有人單獨所有（最
    高法院96年度台上字第108號判決要旨參照）。亦即，法院
    裁判分割共有物，應斟酌共有人之應有部分比例、各共有人
    之意願、土地之價值、現有使用狀況、經濟效用、對外通行
    問題、各共有人所分得之土地能否為適當之利用，及各共有
    人間有無符合公平之原則等因素為通盤考量，以定一適當公
    允之方法為分割。
　㈢經查，系爭土地為東西向長方形土地，本院現場履勘時，據
    地政人員稱目前系爭土地計畫為8米之道路用地。而系爭土
    地北側相鄰之同段土地，由西至東土地目前所有權情形分別
    為「314、315地號土地為原告張簡柏琳持分3分之1之土地，
    316、317地號土地為原告張簡炳昆所有，318、319地號土地
    係被告所有」；系爭土地南側相鄰之同段土地，由西向東目
    前所有權情形則分別為「312-1、298、298-4地號土地為被
    告所有，310、309地號土地為原告張簡炳昆所有」。上開土
    地之使用情形，其中314地號土地為空地，315、316、317地
    號上目前有連棟之舊透天厝，318、319地號土地上有興建中
    之連棟透天厝，312-1亦有興建中之透天厝，309、310地號
    現為空地，其上置放水管。另系爭土地東側之307-1地號土
    地現為道路使用，西側之495、500地號土地現為開闢完成之
    計畫道路，並現作為道路使用。上揭等情，有土地登記謄本
    、地籍圖謄本等在卷可稽，並據本院會同兩造及高雄市大寮
    地政事務所人員履勘現場屬實，有勘驗筆錄及現場照片存卷
    可證（見審訴卷第47、49、53至79、119、121、125至131頁
    、訴字卷第35至37、69至83頁）。而兩造雖於本院審理時，
    均另曾提出不同分割方案（見雄司調卷第13頁、訴字卷第85
    至87、109、111頁），惟依該等方案，原告所分得之土地形
    狀寬度左右不一，恐通行不便，且被告所分得土地若欲通往
    兩側495、500地號或307-1地號道路，需經過原告所分得土
    地，日後亦恐將另衍生通行權紛爭。又依附圖方案即如附表
    所示之方法分割，兩造所分得部分均在其等南北側相鄰之
    所有土地、建物前，能兼顧兩造之利益，客觀上對原告或被
    告又無何特別不利之處，兩造復均能由形狀完整、仍維持共
    有之中間寬度4米暫編313-1地號土地通往兩側道路，較為允
    當，且兩造後於審理中均表示同意依附圖方案即如附表所
    示之方法分割（見訴字卷第366、377、381頁）。從而，本
    院審酌系爭土地於分割後使用，各分歸部分有無適宜之通路
    、經濟效用及各共有人之利益與實質上之公平，認系爭土地
    採原物分割，爰諭知分割方法如主文第1項所示。
　㈣復按以原物為分配時，如共有人中有未受分配，或不能按其
    應有部分受分配者，得以金錢補償之。民法第824條第3項定
    有明文。系爭土地依如附圖所示分割方案分配結果將致共有
    人分得土地面積與原應有部分有所差異，就不能按其應有部
    分受分配之共有人，自當以金錢補償之。本院審酌兩造均同
    意不送鑑定系爭土地分割後各塊土地市價，且均同意以系爭
    土地公告現值每平方公尺1萬1,400元作為找補基準（見訴字
    卷第320至321、366至367、377、381至382頁），兩造同意
    之補償標準並無不當而屬可採。是系爭土地依附圖方案分割
    後，被告分得總面積較原持分面積增加16.29平方公尺，原
    告分得之面積則較原持分短少16.29平方公尺，依上揭兩造
    合意之找補金額及原告內部持分比例計算，諭知被告應以金
    錢補償原告之金額如附表即主文第2項所示，以求公平。
　㈤再按共有物之應有部分經實施查封後，共有人(包含執行債務
    人及非執行債務人)仍得依民法第824條規定之方法，請求分
    割共有物。惟協議分割之結果有礙執行效果者，對於債權人
    不生效力，至於裁判分割，係法院基於公平原則，決定適當
    之方法而分割共有物，自不發生有礙執行效果之問題，債權
    人即不得對之主張不生效力（最高法院69年度第14次民事庭
    會議決議參照）。且假處分之效力，僅在禁止債務人就特定
    財產自由處分，並不排除法院之強制執行，亦不能因此而阻
    礙共有人請求法院分割共有物之權能。債務人就查封物所為
    移轉、設定負擔或其他有礙執行效果之行為，依強制執行法
    第51條第2項規定，僅對於債權人不生效力而已，並非絕對
    無效；裁判分割，既係法院基於公平原則，決定適當之方法
    分割共有物，自不發生有礙執行效果之問題，債權人即不得
    對之主張不生效力；且債務人之應有部分，經實施查封以後
    ，因裁判分割，其權利即集中於分割後之特定物，此為債務
    人原有權利在型態上之變更，當為查封效力之所及，於假處
    分亦無影響（最高法院69年台上字2403號、72年台上字第26
    42號判決要旨可參）。揆諸上開說明，系爭土地就原告張簡
    炳文之應有部分固於96年間經債權人高雄銀行股份有限公司
    聲請辦理假扣押查封登記，有系爭土地登記謄本在卷可證（
    見雄司調卷第47頁）；然查，裁判分割，既係法院基於公平
    原則，決定適當之方法分割共有物，當不發生有礙執行效果
    之問題，且債務人之應有部分，經實施查封以後，因裁判分
    割，其權利即集中於分割後之特定物，此為債務人原有權利
    在型態上之變更，當為查封效力之所及，於假扣押無影響，
    且假扣押執行名義之效力僅及於債務人，而不及於其他土地
    共有人，故系爭土地分割後，債權人所實施之假扣押登記應
    當然轉載於原告張簡炳文分配取得之土地上，上開限制登記
    並不影響本件分割共有物之請求，且其裁判分割之結果對債
    權人亦生效力。
　㈥另按應有部分有抵押權或質權者，其權利不因共有物之分割
    而受影響。但有下列情形之一者，其權利移存於抵押人或出
    質人所分得之部分：權利人同意分割。權利人已參加共有
    物分割訴訟。權利人經共有人告知訴訟而未參加。前項但
    書情形，於以價金分配或以金錢補償者，準用第881條第1項
    、第2項或第899條第1項規定。民法824條之1第2項、第3項
    定有明文。又關於抵押權移存於抵押人所分得部分，祇要符
    合民法第824條之1第2項但書各款規定，應屬法律規定之法
    定效果，無庸當事人為任何聲明，縱有聲明，法院亦無庸於
    判決主文內諭知，僅於判決理由中說明已足（臺灣高等法院
    暨所屬法院98年法律座談會民事類提案第10號意旨參照）。
    查系爭土地經原告張簡炳文、被告分別就其應有部分設定抵
    押權予莊銘欽、高雄市大寮區農會，有系爭土地登記謄本存
    卷可考（見雄司調卷第49、51頁），嗣經本院依職權對權利
    人莊○欽、高雄市大寮區農會為訴訟告知，權利人莊○欽、高
    雄市大寮區農會均未聲明參加訴訟（見審訴卷第21、29、31
    頁），參諸上開規定，上開抵押權人即莊銘欽、高雄市大寮
    區農會之權利即應依序移存於其等之抵押義務人即原告張簡
    炳文、被告就系爭土地所分得部分即如附圖及附表所示該
    等土地，併此敘明。
四、末按因共有物分割、經界或其他性質上類似之事件涉訟，由
    敗訴當事人負擔訴訟費用顯失公平者，法院得酌量情形，命
    勝訴之當事人負擔其一部，民事訴訟法第80條之1定有明文
    。本院審酌共有物分割訴訟，其分割結果對於兩造均屬有利
    ，僅由被告負擔訴訟費用顯失公平，再參以兩造就系爭不動
    產之應有部分之比例，諭知訴訟費用之負擔如主文第3項所
    示。
五、據上論結，原告之訴為有理由，依民事訴訟法第80條之1，
    判決如主文。
中　　華　　民　　國　　111 　年　　3 　　月　　11　　日
                    民事第五庭法　官　鄭靜筠
以上正本係照原本作成。
如對本判決上訴，須於判決送達後20日內向本院提出上訴狀。如
委任律師提起上訴者，應一併繳納上訴審裁判費。　　　
中　　華　　民　　國　　111 　年　　3 　　月　　11　　日
　　　　　　                  書記官  李方云　
附表（系爭土地兩造原有之權利範圍）：
編號 共有人 權利範圍 應有部分面積 （平方公尺） 原告內部持分比例  ⒈ 原告張簡炳文 9分之1 32.69 6分之1  ⒉ 原告張簡炳昆 9分之1 32.69 6分之1  ⒊ 原告張簡柏琳 9分之1 32.69 6分之1  ⒋ 原告劉碧靜 3分之1 98.08 6分之3  ⒌ 被告陳榮雲 45分之15 98.08 --------- 
附表（系爭土地分割方式）：
編號 土地坐落        縣市 鄉鎮市區 段 附圖暫編地號 面積 （平方公尺） 各共有人應有部分比例 分割後所得/應有部分面積（平方公尺）  ⒈ 高雄市 ○○區 ○○ 000-0 　 141.05 ※兩造共有寬度4米道路。 原告張簡炳文1/9 15.67       原告張簡炳昆1/9 15.67       原告張簡柏琳1/9 15.67       原告劉碧靜1/3 47.02       被告陳榮雲15/45 47.02     000-0⑵、000-0⑷ 共85.83 【000-0⑵面積76.95＋000-0⑷面積8.88】 ※原告分配共有3米、1米道路。 　 原告張簡炳文1/6 14.31       原告張簡炳昆1/6 14.31       原告張簡柏琳1/6 14.31       原告劉碧靜3/6 42.9     000-0⑴、000-0⑶ 共67.35 【000-0⑴面積32.61＋000-0⑶面積34.74】 ※被告分配1米、3米道路。 被告陳榮雲1/1 67.35 
附表（被告應以金錢補償原告之金額）：
編號 共   有   人 金額（新臺幣） 備                    註  ⒈ 原告張簡炳文 3萬951元 被告分得總面積較原持分面積增加16.29平方公尺（原告分得之面積較原持分短少16.29平方公尺），依起訴時系爭土地之公告土地現值1萬1,400元／平方公尺及原告內部持分比例計算。  ⒉ 原告張簡炳昆 3萬951元   ⒊ 原告張簡柏琳 3萬951元   ⒋ 原告劉碧靜 9萬2,853元  合             計  18萬5,706元